【裁判字號】    89,訴,1875
【裁判日期】    900824
【裁判案由】    考試
【裁判全文】
臺北高等行政法院判決                            八十九年度訴字第一八七五號
                              .
    原      告  甲○
    訴訟代理人  乙○○  律師
    被      告  公務人員保障暨培訓委員會
    代  表  人  丙○○（主任委員）住同右
   訴訟代理人   丁○○
                戊○○
                己○○
右當事人間因考試事件，原告不服考試院中華民國八十九年八月二十四（八九）考台
訴決字第０二九號再訴願決定，提起行政訴訟。本院判決如左：
    主  文
原告之訴駁回。
訴訟費用由原告負擔。
    事  實
一、事實概要：緣原告原係台北縣立五股國民中學委任第三職等人事行政職系助理員
    ，其應民國（以下同）八十八年公務人員高考三級人事行政科筆試錄取，經分回
    原服務學校占原缺（委任第四至第五職等或薦任第六職等）實施訓練，前經被告
    於八十八年十一月廿九日以公訓字第八八０九七五五號書函准予免除基礎訓練，
    嗣原告經由該校向被告申請縮短實務訓練期間，案經被告以八十八年十二月二十
    日公訓字第八八一一三六七號函復核與規定之資格條件不合，未准所請。原告不
    服，向被告提起復審，經被告改依訴願程序處理，並以八十九年五月十日八九公
    訴字第０一八七二號訴願決定書為訴願駁回之決定，原告仍不服向考試院提起再
    訴願，經考試院於八十九年八月二十四日（八九）考台訴決字第０二九號再訴願
    決定書為再訴願駁回之決定，原告仍有不服，乃提起本件行政訴訟。
二、兩造聲明：
(一)、原告聲明求為判決：
１、再訴願決定、訴願決定以及原處分均撤銷。
２、命被告作成「准原告八十八年高考三級考試人事行政科實務訓練為二個月」之處
    分。
(二)、被告聲明求為判決：駁回原告之訴。
三、兩造之爭點：公務人員考試錄取人員訓練辦法第八條第一項第二款「所謂與擬任
    職務職責相當」之意義為何？原告主張應該依據「職務列等表」解釋，而被告則
    是認為應依據公務人員任用法施行細則第十九條第一項解釋。
(一)、原告主張之理由：
１、原行政處分及訴願、再訴願決定均違反公務人員任用法令，而有違法限縮訓練辦
    法第八條第一項第二款及訓練計畫六（三）適用範圍之違法：按訓練辦法及訓練
    計畫乃原告筆試及格後，得否縮短實務訓練之主要依據，兩造爭執者厥為訓練辦
    法第八條第一項第二款及訓練計畫六（三）所指「與擬任職務職責相當」之意為
    何？原處分機關及一再訴願機關均肯認公務人員任用法令之相關規定得為解釋之
    參考，而依公務人員任用法規中「職務」有其立法定義而具特定意義，為分配同
    一職稱人員所擔任之工作及責任，依工作之繁、簡、難、易及責任輕、重，必要
    時並得列兩個至三個職等。『職責』程度則以職等高低為判斷標準。如果一職務
    列有諸多職等，具所列職等之人均得任該職務，且工作內容完全相同，解釋上自
    應認該職務所列各該職等之職責均屬相當，此由銓敘部與行政院人事行政局會銜
    發佈之「各機關訂定職務說明書及辦理職務歸系作業注意事項」第二條及職務說
    明書範例中所列官等職等為薦任第七至第九職等，工作職責並未因職等高低而有
    不同，自明。本件被告及一再訴願機關駁回原告請求均主張依高考三級錄取接受
    「實務訓練」人員實務「訓練期間」佔「委任或薦任」或「委任」職缺不同，而
    異其縮短實務訓練之資格，顯然「擬任」「職務」應以「實務訓練」「所佔職缺
    （即職務）」為斷。唯一職務依法最多得列三個職等，參照公務人員任用法施行
    細則第十九條第一項規定及前開說明，職責相當所指之「低一職等」，當然指實
    務訓練期間「所占職缺」「職務列等」之低一職等。被告所為處分及理由，全然
    無視公務人員任用法令係以職等區分「職責程度」及同一職務所列之數職等，工
    作既屬相同，職責程度均屬相當等情，任意限縮縮短實務訓練規定之適用範圍，
    該處分及理由即當然違法。且訓練辦法及訓練計畫之規定用語極其明確，參照公
    務人員任用相關法令，範圍已然確定，有如前述，其既已對外公佈，並為應考錄
    取人選擇實務訓練職缺之重要參考，原不得任意限縮其範圍，以維護應考錄取人
    之信賴與合法權益。如所稱過去銓審實務無視擬任職務之「職務列等」為真，依
    前開分析，該實務做法即難謂適法。
２、原行政處分及訴願、再訴願決定均有違反公務人員任用法職務列等規定之違法：
    「職務」依其立法定義，係分配同一職稱人員所擔任之「工作」及「責任」，「
    職等」則為「職責程度」之區分，同一職務列有數項職等者，因工作內容同一，
    職責均為相當，被告之處分及理由，全然無視公務人員任用法第三條第二款定義
    及第六條第一項、第七條職務說明書中一職務得列數職等規定之目的，及各機關
    依法律授權訂定職務說明書時，並未因所列數職等而異其職責等情，該原處分當
    然違法，應予撤銷。至再訴願決定以低資權理高階，倘未具備晉升職等之條件，
    無法順利晉升而取得合格實授資格，以證明同一職缺中低職等與高職等之職責程
    度，如無特別規定，難認相同一節，其以「得否晉升」判斷「職責是否相同」，
    已難謂符合論理法則，如何得謂為「特別規定」，亦未見說明，尤其本案爭執者
    為是否「職責相當」，其竟以「職責程度不同」為駁回之論據。
３、原行政處分、訴願及再訴願決定均有混淆職務與職等概念之違法被告回復原告陳
    情及訴願答辯時所提理由，認「與擬任職務職責相當」一語，依訓練計畫六（三
    ）規定，係指與擬任職務職責程度相當或低一職等者而言，高考三級錄取接受實
    務訓練人員如佔「委任或薦任」職缺，須有委任第五職等以上合格實授資格，佔
    「委任」職缺者，則須有委任第四職等以上合格實授資格，始得申請縮短實務訓
    練。訴願決定機關參照被告訴願答辯，解釋前者第六職等及以上職等均屬與擬任
    職務職責相當，第五職等則為低一職等，後者第五職等及以上職等均屬與擬任職
    務職責相當，第四職等則為低一職等。再訴願決定機關則以公務人員任用銓審實
    務，均係參照公務人員任用法施行細則第十九條所定，以較擬任職務職等「低一
    職等」之經歷作為審定之最低標準，而非以「職務列等」作考量，且該認定標準
    與經考試錄取訓練所分配職缺之「職務列等」亦無必然關連。並認原告既係欲取
    得薦任第六職等之任用資格，自應以該薦任職等作為考量之基準。三者所指內容
    與理由，已不完全一致，尤其原處分機關以所佔職缺所列數職等之較高職等作認
    定標準，再訴願決定機關先予肯認，繼則認依向來公務人員任用銓審實務，審定
    並「非」以職務列等作為考量，且該認定標準與經考試錄取所分配職缺之「職務
    列等」亦「無」必然關連，及如參加考試欲取得某一官等職等之任用資格，自應
    以該官等職等作為考量，果爾，再訴願決定前後所持理由，即顯矛盾。綜觀原處
    分機關回函、訴願及再訴願決定理由、原處分及理由，顯然將「擬任職務」解釋
    為取得某官等「特定職等」之任用資格，混淆公務人員任用法規中「官等」、「
    職等」及「職務」之概念，該處分及其理由當然違法，訴願、再訴願決定亦均違
    法而應予撤銷。
４、原行政處分、訴願、再訴願決定均違反縮短實務訓練之目的，且將相同工作解為
    職責不相當，當然違法：查原告原任台北縣立五股國民中學人事助理員，於八十
    八年高考三級榜示錄取後，申請回原單位占「原職缺」接受實務訓練，其原有該
    職務實務經驗已達「一年七個月餘」，且工作表現優異，實務訓練所從事工作與
    過去全然相同，依被告之行政處分、訴願及再訴願決定所載理由，原告同一職務
    前後不同時間之服務，竟遭被告認定並不相當，致一年七個月實際經驗無從抵免
    實務訓練二個月之期間，該行政處分當然違法。原行政處分、訴願及再訴願決定
    所表示之理由不符合訓練辦法及訓練計畫得以實際經驗抵免實務訓練之目的，至
    為顯然，原行政處分、訴願及再訴願決定當然違法。
(二)、被告主張之理由：
１、應公務人員各等級考試，乃係為取得公務人員之任用資格，則公務人員任用法之
    相關規定自得援用作為準據，茲參照該法第三條第三款規定：「職務．．係分配
    同一職稱人員所擔任之工作及責任。」及同法施行細則第十九條第一項規定．．
    「本法第二十條第一項所稱『與擬任職務職責相當之經驗』指曾在公務機關擔任
    與所擬任職務之性質相近程度相當或低一職等之經歷而言。」同法第十三條第一
    項第三款亦規定：「高等考試之三級考試﹒．．及格者，取得薦任第六職等任用
    資格。」有關「與擬任職務職責程度相當」之認定，自應以所應考試之等級、及
    格後所擬任職務之官等職等作衡量，被告參酌上開規定擬定審核之標準，故如實
    務訓練期間占「委任或薦任」職缺人員，如具有委任第五職等以上（按第六職等
    及以上職等均屬與擬任職務職責相當，第五職等則為低一職等）合格實授資格者
    ，或占「委任」職缺人員，如具有委任第四職等以上（按第五職等及以上職等均
    屬與擬任職務職責相當，第四職等則為低一職等）合格實授資格者，始即得准予
    縮短實務訓練期間。
２、本件原告係應八十八年公務人員高考三級人事行政科錄取，分回原任職機關台北
    縣立五股國民中學人事室自榜示日起占委任第四至五職等或薦任第六職等助理員
    職缺接受實務訓練，而其原為該校人事室人事行政職系助理員，雖其有相同職系
    （人事行政）實務經驗達一年七月餘，且與擬任職務之工作性質相同，惟僅其委
    任第三職等合格實授資格，核與上述「與擬任職務職責程度相當或低一職等」係
    指須其有委任第五職等以上合格實授資格之規定未合，自不得縮短其實務訓練期
    間。
３、原告固一再訴稱上開規定應以所擬任職務列等之下限作比較云云，惟參照司法院
    釋字第四二九號解釋意旨所述，公務人員高普考試筆試錄取後，須經訓練，訓練
    期滿成績及格，始完成考試程序，訓練係為法定考試程序之一部分，除法令另有
    規定外，自不得抵免，是應考試錄取人員訓練之抵免，係屬例外之情形，自應參
    酌各相關法令之規定而為認定，尚不得任意予以擴張謂應以職務列等之下限作認
    定基準，蓋委任第四職等或第三職等與薦任第六職等仍難認屬同一職責程度。
４、依公務人員任用銓審實務，均係參照公務人員任用法施行細則第十九條所定，以
    較擬任職務職等「低一職等」之經歷作為審核是否與該職務職責相當及其該擬任
    職務職等任用資格之最低標準，而非以「職務列等」作考量，原告係為人事人員
    ，自已知之甚詳，被告爰據公務人員任用法相關規定擬定審核標準，淘屬有據。
    從而，有關「與擬任職務職責程度相當」之認定，被告以所應考試之等級、及格
    後所擬任職務之官等職等作衡量，應屬通法、合理，且該認定標準與經考試錄取
    訓練所分配職缺之「職務列等」亦無必然關連，原告參加高考三級考試，既係欲
    取得薦任第六職等之任用資格，自應以該薦任第六職等作為考量之基準。再者，
    公務人員依其所占職缺，如以低資權理高階，倘未具備晉升職等之條件（如其備
    考績甲等之要件），則無法順利晉升而取得合格實授資格，亦可證在同一職缺中
    低職等與高職等之職責程度，如無特別規定，亦難認屬同一職責程度，爰此，有
    關「與擬任職務職責程度相當」之認定，被告係以當事人所應考試之等級、及格
    後所擬任職務之官等職等作衡量，與該職務之職務列等高低，並無必然關連；且
    上開認定標準與公務人員任用法施行細則第十九條第一項規定及銓審實務之作法
    ，亦相一致。況公務人員如屬低階權理高階職務，其如欲晉升高一職等，除法律
    另有規定外，仍須經由考績升等之程序，未具備考績升等之條件者，仍無法順序
    晉升至該高階職務所列最高職等。故被告以與該項考試所欲取得之官等職等「低
    一職等」作為認定是否與擬任職務職責程度相當之最低標準，應無不合。
５、按本案如准予縮短實務訓練期間，有關其實務訓練期程、試用及考績僅說明如下
    ：
(1)、實務訓練期程部分：因原告其原實務訓練期間為民國八十八年十月二十二日至八
    十九年二月二十一日，如經縮短實務訓練期間，即依公務人員考試錄取人員訓練
    辦法第八條第一項第二款與八十八年公務人員高等、普通暨初等考試錄取人員訓
    練計畫予以縮短至兩個月。並將重新核發考試及格證書（原考試及格證書予以廢
    止）。
(2)、試用及考績部分：查公務人員任用法第十二條第一項規定：「公務人員各等級考
    試正額錄取，經訓練期滿成績及格者，應由分發機關分發各有關機關任用；．．
    。」同法第二十條第一項規定：「初任各官等人員，未具與擬任職務職責相當之
    經驗一年以上者，得先予試用一年，試用期滿成績及格，予以實授．．．」。同
    法第二十四條規定：「各機關擬任公務人員，經依職權規定先派代理，．．。」
    次查公務人員俸給法第六條第一項第二一款規定：「．．先以委任第五職等任用
    者，敘委任第五職等本俸五級。」再查公務人員考績法第三條第一款規定：「年
    終考績：係指各官等人員，於每年年終考核其當年一至十二月任職期間之成績。
    」同法第四條規定：「公務人員任現職，經銓敘合格實授，至年終滿一年者，予
    以考績：不滿一年者，得以前經銓敘有案之同官等或高官等職務，合併計算。但
    以調任並繼續任職者為限。」按原告原應八十三年全國性公務人員普通考試人事
    行政職系人事行政科考試及格，於八十四年七月二十日經銓敘部審定先予試用，
    歷至八十八年考績晉敘委任第三職等本俸四級三一○俸點在案。嗣應八十八年公
    務人員高等考試三級考試人事行政職系人事行政科考試筆試錄取，分回台北縣立
    五股國民中學人事室占原缺實施實務訓練，於八十九年二月二十二日准予改派代
    薦任助理員，並經銓敘部審定先予試用，試用期間經該單位考核成績特優，縮短
    試用期間為六個月，爰經銓敘部審定合格實授，核敘薦任第六職等本俸二級四○
    ○俸點，自八十九年月二十二日生效在案。茲綜前各項說明，分別比較如下表：
    理  由
一、按公務人員考試法第二十條第一項、第二項規定：「公務人員各等級考試正額錄
    取者，按錄取類、科，接受訓練，訓練期滿成績及格者，發給證書，分發任用。
    ．．．」「前項訓練辦法，由考試院會同關係院定之。」而依八十八年五月二十
    日考試院、行政院、司法院會同修正發布之「公務人員考試錄取人員訓練辦法」
    第八條第一項、第二項規定．．「本訓練之期間為四個月至一年。但有下列情形
    者，得予免除基礎訓練或縮短實務訓練．．一、經公務人員考試及格之現任或曾
    任公務人員，如已具有與考試錄取等級之次一等級以上考試及格資格者，得向保
    訓會申請免除基礎訓練。二、受訓人員具有與考試錄取類科相當之合格實授公務
    人員身分，且與擬任職務職責相當及工作性質相同或相近之實務經驗四個月以上
    者，其實務訓練期間得予縮短。並於分配機關（構）學校報到後，檢具相關證明
    文件，向實務訓練機關（構）學校提出申請，並函送保訓會核定。」「前項得縮
    短訓練之期間，各申請舉辦考試機關應於各該項考試錄取人員訓練計畫中訂定，
    並函送保訓會核備。」及「八十八年公務人員高等、普通暨初等考試錄取人員訓
    練計畫」六、（三）之規定：「﹒．．受訓人員具有與考試錄取類科屬同一職組
    各職係之合格實授公務人員身分，且與擬任職務職責程度相當或低一職等及工作
    性質相同或相近之實務工作經驗四個月以上者，其實務訓練期間得予縮短至二個
    月。」則應考試錄取參加實務訓練人員，須符合上開要件，始得縮短實務訓練期
    間。
二、本件原告原係台北縣立五股國民中學委任第三職等人事行政職系助理員，其應八
    十八年公務人員高考三級人事行政科筆試錄取，經分回原服務學校占原缺（委任
    第四至第五職等或薦任第六職等）實施訓練，前經被告於八十八年十一月廿九日
    准予免除基礎訓練，惟應經四個月之實務訓練。嗣原告經由該校向被告申請縮短
    實務訓練期間，經被告以與規定之資格條件不合，未准所請。有八十八年十一月
    廿九日以公訓字第八八０九七五五號准予免除基礎訓練書函、原告八十八年十二
    月三日縮短實務訓練申請書、被告八十八年十二月二十日公訓字第八八一一三六
    七號未准縮短實務訓練期間函及被告八十九年二月十一日公訓字第八九○○八二
    三號說明理由書函等件為證，並為兩造所不爭，堪認為實，原告不服，循序提起
    本件行政訴訟，主張如事實欄所載。玆本件兩造之爭點即係公務人員考試錄取人
    員訓練辦法第八條第一項第二款「所謂與擬任職務職責相當」之意義為何？原告
    主張應該依據「職務列等表」解釋，而被告則是認為應依據公務人員任用法施行
    細則第十九條第一項解釋。
三、本院之判斷如下：
（一）、按公務人員高普考試筆試錄取後，須經訓練，訓練期滿成績及格，始完成考
        試程序，訓練係為法定考試程序之一部分，除法令另有規定外，自不得抵免
        ，司法院釋字第四二九號解釋意旨釋示在案，是應考試錄取人員訓練之抵免
        ，係屬例外之情形，自應參酌各相關法令之規定而為認定，且應公務人員各
        等級考試，乃係為取得公務人員之任用資格，則公務人員任用法之相關規定
        自得援用作為準據，合先敘明。
（二）、公務人員任用法第三條第三款規定：「職務．．係分配同一職稱人員所擔任
        之工作及責任。」及同法施行細則第十九條第一項規定．．「本法第二十條
        第一項所稱『與擬任職務職責相當之經驗』指曾在公務機關擔任與所擬任職
        務之性質相近程度相當或低一職等之經歷而言。」該有關「與擬任職務職責
        程度相當」之認定，自應以所應考試之等級、及格後所擬任職務之官等職等
        作衡量，高等考試之三級考試及格者，既係取得薦任第六職等任用資格（同
        法第十三條第一項第三款規定），故如實務訓練期間占「委任或薦任」職缺
        人員，如具有委任第五職等以上（按第六職等及以上職等均屬與擬任職務職
        責相當，第五職等則為低一職等）合格實授資格者，或占「委任」職缺人員
        ，如具有委任第四職等以上（按第五職等及以上職等均屬與擬任職務職責相
        當，第四職等則為低一職等）合格實授資格者，始得准予縮短實務訓練期間
        。
（三）、本件原告係應八十八年公務人員高考三級人事行政科錄取，分回原任職機關
        台北縣立五股國民中學人事室自榜示日起占委任第四至五職等或薦任第六職
        等（即占委任或薦任職缺）助理員職缺接受實務訓練，而其原為該校人事室
        人事行政職系助理員，雖其有相同職系（人事行政）實務經驗達一年七月餘
        ，且與擬任職務之工作性質相同，惟僅其委任第三職等合格實授資格，核與
        上述「與擬任職務職責程度相當或低一職等」係指須其有委任第五職等以上
        合格實授資格之規定未合，自不得縮短其實務訓練期間。原告據以否准原告
        縮短實務訓練期間之申請，並無不合。
（四）、原告固主張公務人員考試錄取人員訓練辦法第八條第一項第二款「所謂與擬
        任職務職責相當」，應以所擬任職務列等之下限作比較云云，但原告係參加
        高考三級考試合格，既係將取得薦任第六職等之任用資格，自應以該薦任第
        六職等作為考量之基準。況且，公務人員依其所占職缺，如以低資權理高階
        ，如欲晉升高一職等，除另有規定外，仍應具備晉升職等之條件，否則仍無
        法晉升而取得合格實授資格，足見在同一職缺中低職等與高職等之職責程度
        ，如無特別規定，亦難認屬同一職責程度。故有關「與擬任職務職責程度相
        當」之認定，應以當事人所應考試之等級、及格後所擬任職務之官等職等作
        衡量，與該職務之職務列等高低，並無必然關連。再從文義相較，公務人員
        考試錄取人員訓練辦法第八條第一項第二款「所謂與擬任職務職責相當」，
        與公務人員任用法施行細則第十九條第一項規定所闡釋之法條即公務人員任
        用法第二十條第一項所稱『與擬任職務職責相當之經驗』之文字相同，被告
        以與該項考試所欲取得之官等職等「低一職等」作為認定是否與擬任職務職
        責程度相當之最低標準，應無不合。原告予以擴張謂應以職務列等之下限作
        認定基準，自非足取。
從而，被告依首揭規定，否准原告縮短實務訓練期間之申請，並無不合。一、再訴願
決定遞予駁回，亦無違誤，均應予維持。本件原告訴請撤銷原處分及一再訴願決定並
命被告作成「准原告八十八年高考三級考試人事行政科實務訓練為二個月」之處分，
為無理由，應予駁回。據上論結，本件原告之訴為無理由，爰依行政訴訟法第九十八
條第三項前段，判決如主文。
中      華      民      國     九十     年      八      月    二十四    日
                          臺 北 高 等 行 政 法 院  第 四 庭
                                      審 判 長 法  官  張瓊文
                                               法  官  黃清光
                                               法  官  劉介中
右為正本係照原本作成。
如不服本判決，應於送達後二十日內，向本院提出上訴狀並表明上訴理由，如於本判
決宣示後送達前提起上訴者，應於判決送達後二十日內補提上訴理由書（須按他造人
數附繕本）。
中      華      民      國     九十     年      八      月    二十七    日
                                               書記官  黃明和


司法院資訊處製作；財團法人民間司法改革基金會備份。
